ACORDAO-COMPLETO-2372918

ACÓRDÃO 9324/2020 ATA 30/2020 - PRIMEIRA CÂMARA

VISTOS, relatados e discutidos estes autos tomada de contas especial instaurada pela Superintendência Regional do Instituto Nacional de Colonização e Reforma Agrária no Maranhão, entidade concedente, em desfavor do Centro de Educação e Cultura do Trabalhador Rural - Centru (CNPJ: 11.573.078/0005-45) , na qualidade de entidade convenente, em solidariedade com seus gestores à época, Sr. Joaquim Alves de Sousa (CPF: XXX.856.063-XX) , na condição de coordenador-geral (gestão de 1º/12/2004 a 31/12/2006) , e Sr. Manoel Conceição Santos (CPF: XXX.277.658-XX) , na condição de coordenador-geral (gestão de 1º/1/2007 a 31/12/2008) , em razão da impugnação de despesas relacionadas com a execução física e financeira do Convênio CRT/MA 8000/2004 (Siafi 917978) , celebrado entre o Incra-MA e a referida entidade, no valor total de R$ 2.327.215,60, transferidos entre dezembro de 2004 e setembro de 2008,	
ACORDAM os Ministros do Tribunal de Contas da União, reunidos em sessão da Primeira Câmara, com fundamento nos arts. 1º, inciso I, 16, inciso III, alínea "c" e § 2º, da Lei 8.443/1992 c/c os arts. 19 e 23, inciso III, da mesma Lei, e com arts. 1º, inciso I, 209, inciso III e § 5º, 210 e 214, inciso III, do Regimento Interno deste Tribunal, em:
9.1. julgar irregulares as contas do Centro de Educação e Cultura do Trabalhador Rural - Centru (CNPJ: 11.573.078/0005-45) , na qualidade de entidade convenente, do Sr. Joaquim Alves de Sousa (CPF: XXX.856.063-XX) , na condição de Coordenador-Geral do Centru (gestão de 1º/12/2004 a 31/12/2006) , e do Sr. Manoel Conceição Santos (CPF: XXX.277.658-XX) , na condição de Coordenador-Geral do Centru (gestão de 1º/1/2007 a 31/12/2008) ;
9.2. condenar solidariamente os responsáveis abaixo indicados ao pagamento das quantias a seguir especificadas, com a fixação do prazo de quinze dias, a contar da notificação, para comprovarem, perante o Tribunal (art. 214, inciso III, alínea "a", do Regimento Interno) , o recolhimento da dívida aos cofres do Instituto Nacional de Colonização e Reforma Agrária - Incra, atualizada monetariamente e acrescida dos juros de mora, calculados a partir da data discriminada, até a data do recolhimento, na forma prevista na legislação em vigor:
9.2.1. responsáveis solidários: Centro de Educação e Cultura do Trabalhador Rural - Centru e Sr. Joaquim Alves de Sousa:
	Valor original (R$) 
	Data da ocorrência
	Responsáveis

	350,20
	10/3/2004
	Centro de Educação e Cultura do Trabalhador Rural
Sr. Joaquim Alves de Sousa

	343.023,38
	31/12/2004
	
	25.817,24
	24/8/2005
	
	26.600,13
	16/12/2005
	
	58.051,15
	27/7/2006
	
	9.2.2. responsáveis solidários: Centro de Educação e Cultura do Trabalhador Rural - Centru  e Sr. Manoel Conceição Santos:
	Valor original (R$) 
	Data da ocorrência
	Responsáveis

	119.959,10
	12/1/2007
	Centro de Educação e Cultura do Trabalhador Rural
Sr. Manoel Conceição Santos

	75.371,20
	6/11/2007
	
	257.746,71
	1º/9/2008
	
	9.3. aplicar ao Centro de Educação e Cultura do Trabalhador Rural (CNPJ: 11.573.078/0005-45) e ao Sr. Manoel Conceição Santos (CPF: XXX.277.658-XX) , individualmente, a multa prevista no art. 57 da Lei 8.443/1992 c/c o art. 267 do Regimento Interno, no valor de R$ 85.000,00 (oitenta e cinco mil reais) , com a fixação do prazo de quinze dias, a contar das notificações, para que comprovem, perante o Tribunal (art. 214, inciso III, alínea "a", do Regimento Interno) , o recolhimento da dívida aos cofres do Tesouro Nacional, atualizada monetariamente desde a data deste acórdão até a do efetivo recolhimento, se for paga após o vencimento, na forma da legislação em vigor;
	9.4. aplicar ao Sr. Manoel Conceição Santos (CPF: XXX.277.658-XX) e ao Sr. Raimundo Monteiro dos Santos (CPF: XXX.865.073-XX) individualmente, a multa prevista no art. 58, inciso II, da Lei 8.443/1992 c/c o art. 267 do Regimento Interno, no valor de R$ 30.000,00 (trinta mil reais) , com a fixação do prazo de quinze dias, a contar das notificações, para que comprovem, perante o Tribunal (art. 214, inciso III, alínea "a", do Regimento Interno) , o recolhimento da dívida aos cofres do Tesouro Nacional, atualizada monetariamente desde a data deste acórdão até a do efetivo recolhimento, se for paga após o vencimento, na forma da legislação em vigor;
	9.5. autorizar, desde logo, nos termos do art. 28, inciso II, da Lei 8.443/1992, a cobrança judicial da dívida caso não atendidas as notificações;
	9.6. enviar cópia deste acórdão ao Instituto Nacional de Colonização e Reforma Agrária e aos responsáveis para ciência; e
	9.7. encaminhar cópia desta deliberação à Procuradoria da República no Estado do Maranhão, nos termos do art. 16, § 3º, da Lei 8.443/1992 para adoção das medidas cabíveis.

Tomada de contas especial instaurada pela Superintendência Regional do Instituto Nacional de Colonização e Reforma Agrária no Maranhão em razão da impugnação de despesas relacionadas com a execução física e financeira de Convênio

Primeira Câmara

Superintendência Regional do Instituto Nacional de Colonização e Reforma Agrária no Maranhão - Incra-SR/MA; Centro de Educação e Cultura do Trabalhador Rural - Centru.

3. Responsáveis: Centro de Educação e Cultura do Trabalhador Rural (CNPJ: 11.573.078/0005-45); Joaquim Alves de Sousa (CPF: XXX.856.063-XX); Manoel Conceição Santos (CPF: XXX.277.658-XX); Raimundo Monteiro dos Santos (CPF: XXX.865.073-XX).

13.1. Ministros presentes: Walton Alencar Rodrigues (Presidente), Benjamin Zymler, Bruno Dantas e Vital do Rêgo.
13.2. Ministro-Substituto presente: Augusto Sherman Cavalcanti (Relator).

ACORDAO-COMPLETO-2487461

Acórdão 4601/2022 - Primeira Câmara

AUGUSTO SHERMAN

Adoto como relatório a instrução lançada aos autos pela Secex-TCE (peça 73) :
"INTRODUÇÃO
Cuidam os autos de Tomada de Contas Especial instaurada pela Superintendência Regional do Instituto Nacional de Colonização e Reforma Agrária no Maranhão, em desfavor do Centro de Educação e Cultura do Trabalhador Rural (CNPJ: 11.573.078/0005-45) , na qualidade de entidade convenente, em solidariedade com seus gestores à época, Sr. Joaquim Alves de Sousa (CPF: XXX.856.063-XX) , na condição de coordenador-geral (gestão de 1º/12/2004 a 31/12/2006) , e Sr. Manoel Conceição Santos (CPF: XXX.277.658-XX) , na condição de coordenador-geral (gestão de 1º/1/2007 a 31/12/2008) , em razão da impugnação de despesas relacionadas com a execução física e financeira dos recursos públicos federais repassados por força do Convênio CRT/MA 8000/2004 (Siafi 917978) , celebrado entre o Instituto Nacional de Colonização e Reforma Agrária (Incra) e a referida entidade.
HISTÓRICO
De acordo com as informações colhidas do ajuste (peça 1, p. 178-188) e do respectivo plano de trabalho (peça 1, p. 190-196) , o instrumento de repasse em testilha teve por objeto a prestação de serviços de assessoria técnica, social e ambiental (Ates) para os assentamentos da reforma agrária com o atendimento de 1.903 famílias assentadas, bem como a elaboração de nove planos de recuperação de assentamentos (PRA) a 1.309 famílias assentadas nos projetos Margarida Maria Alves, Alvoradas I, II e III, CAAK, Boa Vista I, Jabuti, Santo Antônio, Vale da Formosa, Altamira, Bom Jesus I, Gov. Luís Rocha, Sol Nascente, Taboleirão, abrangendo os municípios de Amaranete do Maranhão, Estreito e Senador La Roque, todos localizados no estado do Maranhão.
Nos termos da cláusula décima, a vigência estabelecida inicialmente foi de quarenta meses a contar da data da publicação no Diário Oficial da União, ou seja, no período de 28/12/2004 a 27/3/2008. Após sucessivas prorrogações, o termo vigeu até 26/10/2008, conforme aditivos firmados (peça 2, p.90-92, 132-134 e 148-150) e registro do Siafi (peça 2, p. 207) , com prazo final para prestação de contas em até sessenta dias após o término da avença, conforme cláusula sexta (peça 1, p. 184) .
Para executá-lo, conforme o disposto na cláusula terceira (peça 1, p. 182) , foram previstos R$ 2.566.855,60, sendo R$ 2.327.215,60 a cargo do Incra e R$ 239.640,00 a título de contrapartida da entidade convenente. A alocação dos recursos orçamentários foi realizada por meio de cinco aditivos firmados (peça 1, p. 214-216, 253-255 e 352-354, e peça 2, p. 14-17, 36-39 e 148-150) . Os recursos federais, por sua vez, foram liberados em sete parcelas, no montante integralmente pactuado, cujos créditos em conta bancária específica assim se configuraram:
Tabela 1 - Repasses do concedente
	Parcela
	Ordem Bancária
	Data de emissão
	Valor (R$) 

	1ª
	2004OB903155
	31/12/2004
	219.631,56

	2ª
	2005OB902147
	24/8/2005
	285.081,56

	3ª
	2005OB903791
	16/12/2005
	373.813,12

		2005OB903792
	16/12/2005
	130.900,00

	4ª
	2006OB901748
	27/7/2006
	329.447,34

	5ª
	2007OB900069
	12/1/2007
	329.447,34

	6ª
	2007OB903117
	6/11/2007
	54.902,34

		2007OB903118
	6/11/2007
	253.319,92

	7ª
	2008OB902285
	1º/9/2008
	350.672,42

	Total (R$) 
	2.327.215,60

	Fonte: lista de ordens bancárias (peça 3, p. 303) .

Em 8/12/2005, a Unidade Avançada de Imperatriz (UA/IPZ) do Incra/MA, por meio do relatório de acompanhamento/fiscalização do programa de Ates (peça 1, p. 243-247) referente ao período de novembro de 2005, registrou que as metas previstas estavam sendo executadas em quatro projetos de assentamento, quais sejam: Vale da Formosa, Taboleirão, Boa Vista I e Margarida Maria Alves.
Em seguida, o Incra/MA acompanhou a execução do convênio no período de 26/2/2006 a 7/3/2006, e, consoante o relatório de peça 1, p. 372-396, encaminhou demandas acerca dos projetos de assentamentos vistoriados. Nova vistoria foi realizada no período de 9/6/2008 a 18/6/2008 (peça 2, p. 256-279) e concluiu-se pela impossibilidade de verificar o cumprimento de metas em razão de não estarem claramente definidas no plano de trabalho aprovado, da necessidade de um acompanhamento mais constante e do prejuízo do cumprimento do cronograma em razão do atraso na liberação das parcelas.
Nesse ínterim, o Ministério Público Federal impetrou ação civil pública em face do Incra/MA e do CENTRU com o objetivo de anular o Convênio CRT/MA 8000/2004 (Siafi 517978) e seus aditivos, tendo em vista a incapacidade técnica da convenente considerando o valor conveniado, a necessidade de realização dos serviços por meio de contratação com prévio procedimento licitatório e a contemplação de despesas que não atendem ao interesse público (peça 1, p. 265-327) . O Incra/MA elaborou a defesa (peça 1, p. 330-348) , cujo pedido de tutela liminar foi indeferido (peça 2, p. 70-77) . Por conta dessa ação houve a suspensão temporária de repasse de recursos.
Por intermédio da Informação 16/2007 (peça 2, p. 52-68) , o Incra/MA, após análise da documentação relacionada às cinco parcelas repassadas até então, constatou diversas irregularidades na execução das despesas efetuadas passíveis de glosas. Instada a se manifestar, a entidade convenente apresentou as respectivas justificativas com a solução das pendências (peça 2, p. 104-131) .
Por intermédio do Relatório de Execução Físico-Financeira de Convênio, elaborado pelos servidores do núcleo de Ates da unidade em abril de 2011 (peça 2, p. 281-318) , o Incra/MA informou inicialmente que o concedente recebera ofício do Centru comunicando a substituição dos assentamentos Sol Nascente, Altamira e Governador Luís Rocha, por preferirem uma consultoria privada, pelos assentamentos Braço Forte, Vitória e Nossa Senhora Aparecia (em Estreito) e Pingo de Ouro, Novo Horizonte e Lagoa da Cigana (em Senador La Roque) , passando a assessorar 1.907 famílias em dezessete assentamentos em três municípios, sem reformulação do plano de trabalho previamente aprovado. Posteriormente o assentamento Sol Nascente voltou a ser assessorado pelo Centru, perfazendo dezoito assentamentos no convênio, com 2.039 famílias, com a elaboração de um PDA e treze PRA, sem posicionamento do Incra/MA e alteração no valor conveniado.
Em mesmo relatório, destacou-se a apresentação das prestações de contas parciais e da prestação de contas final em 11/8/2009, com atraso de aproximadamente dez meses. Em relação ao cumprimento do plano de trabalho aprovado, com destaque para a dificuldade da execução convenial em razão da demora na liberação das parcelas financeiras por parte do Incra/MA e da insuficiência de acompanhamento e fiscalização de forma sistemática da execução do serviço por parte da equipe do Núcleo Técnico de ATES do Incra/MA, restaram consignadas as seguintes constatações:
Tabela 2 - Programado versus executado
	Atividades/metas
	Programado
	Executado
	Execução (%) 

	Elaboração de PRA
	9 planos
	16 planos
	100

	Elaboração, implantação e acompanhamento dos PEA
	5 planos
	Não executada pela falta de PA's em estágio inicial de implantação
	0

	Capacitação e formação dos agricultores assentados
	1.036 cursos
	160 atividades, sendo confirmadas por listas de presença apenas 83 capacitações
	8

	Capacitação dos técnicos envolvidos no programa
	10 cursos
	20 eventos, com comprovação por lista de presença de 11 capacitações
	100
 (contrapartida) 

	Assessoria às famílias assentadas no âmbito de todas as ações do assentamento
	1.093 famílias
	2.039 famílias, abrangendo todas as famílias informalmente acrescentadas posteriormente
	100

	Implantação e manutenção de unidades demonstrativas
	14 unidades
	8 unidades
	57,14

	Implantação e manutenção de viveiros comunitários
	14 viveiros
	4 viveiros
	28,57

	Desenvolvimento de ações que estimulem a Economia Solidária
	42 feiras
	18 feiras, mas apenas 10 comprovadas (7 por lista de presença e 3 por registro fotográfico) 
	23,8

	Desenvolvimento de ações que estimule, a discussão pública e participativa das políticas públicas voltadas à agricultura familiar e ao uso sustentável do meio ambiente
	9 audiências
	10 audiências
	100

	Elaboração, implantação e acompanhamento de projetos de crédito (custeio e/ou investimento) 
	14 projetos
	354 projetos de crédito
	100

	Elaboração de projeto básico (substituído por Relatório Ambiental Simplificado - RAS) para obtenção do licenciamento ambiental
	14 projetos
	18 RAS
	100

	Elaboração de PDA
	--------------
	1 plano, considerado contrapartida informal
	--------------

	Total
	65,23

	Fonte: Relatório de Execução Físico-Financeira de Convênio (peça 2, p. 281-318) .

A análise do Incra/MA mencionou ainda que os extratos bancários demonstraram um saldo não devolvido de R$ 105.022,62. A despeito de não cumpridas, o relatório destacou que as metas não tiveram custos mensurados nem valores referências no plano de trabalho aprovado, não tendo subsídios para indicar valores a serem devolvidos. Desta forma, foi feito um comparativo com outros instrumentos de execução de serviços de ATES no Incra/MA, tendo sido, com base na tabela abaixo, sugerido o valor correspondente a R$ 324.874,06 para as metas/atividades não realizadas.
Tabela 3 - Itens não executados
	Atividades/metas
	Valor médio (RS) 
	Quantidade não executada
	Valor total (R$) 

	PEA
	796,66
	5
	3.983,30

	Capacitação de assentados
	247,75
	876
	217.029,00

	Implantação de unidade produtiva
	480,00
	6
	2.880,00

	Implantação de viveiro
	480,00
	10
	4.800,00

	Feiras
	3.068,18
	32
	96.181,76

	Valor total não executado (R$) 
	324.874,06

	Fonte: Relatório de Execução Físico-Financeira de Convênio (peça 2, p. 281-318) .

Sob o aspecto financeiro, após reanálise das quatro primeiras parcelas e análise das 5ª, 6ª e 7ª parcelas (peça 2, p. 321-376) , o Incra/MA apontou variadas irregularidades que comprometiam a comprovação da boa e regular aplicação dos recursos públicos envolvidos, sem que fosse apresentadas justificativas por parte da entidade convenente, caracterizadas como despesas indevidas, desacompanhadas de documentação hábil e/ou de nota fiscal, não previstas no plano de trabalho, comprovadas mediante notas fiscais vencidas, sem discriminação dos itens e/ou ilegíveis, realizadas de forma irregular, dentre outras.
Ademais, não foi observado o depósito dos recursos da contrapartida pactuada na conta específica do convênio, tendo sido comprovada somente com uma relação de pagamentos e documentação comprobatória, impossibilitando a comprovação da origem e da aplicação dos recursos, a serem devolvidos, no total de R$ 239.640,00; e foi apontado um saldo na conta corrente específica em 4/11/2008 no valor de R$ 105.022,62 e na conta de investimento em outubro de 2008 na quantia de R$ 77.779,52, não devolvidos ao concedente.
Em mesmo documento, foram consignadas, ainda, impropriedades de responsabilidade do próprio Incra com os seguintes contornos:
 renumeração de folhas em desacordo com os procedimentos previstos na legislação;
 aprovação de plano de trabalho com valores globais e/ou memórias de cálculos insuficientes;
 repasse de parcelas sem análise e/ou solução das pendências das parcelas anteriores;
 empenho no valor de R$ 400.711,26 a maior em relação ao valor pactuado para repasse;
 celebração de convênio com entidade que não dispõe de capacidade técnica e operacional; e
 celebração de convênio sem dispor de capacidade operacional de acompanhamento e análise de prestação de contas.
Consoante demonstrado no quadro de peça 3, p. 269-273, os Srs. Joaquim Alves de Sousa e Manoel Conceição Santos e o Centru foram devidamente notificados pelo Incra/MA acerca das irregularidades constatadas com a ocorrência de dano ao erário para a apresentação de justificativas ou devolução dos recursos impugnados. As defesas apresentadas foram devidamente analisadas e, no entanto, refutadas pelo órgão instaurador (peça 3, p. 273-275) , subsistindo, dessa  forma, os motivos que legitimaram a instauração desta tomada de contas especial.
Caracterizadas as irregularidades e esgotadas as medidas administrativas internas sem a obtenção do ressarcimento do débito causado aos cofres da União, o órgão instaurador, em seu Relatório de TCE 01/2015, emitido em 19/2/2015 (peça 3, p. 265-279) , e o Relatório Complementar de TCE, datado de 23/9/2015 (peça 3, p. 335-337) , com a indicação circunstanciada das providências adotadas pela autoridade administrativa no instrumento de repasse em questão, pugnaram pela imputação de débito ao Centro de Educação e Cultura do Trabalhador Rural, entidade convenente, solidariamente com os seus representantes legais, Srs. Joaquim Alves de Sousa e Manoel Conceição Santos, na medida da responsabilidade pelos atos praticados nas respectivas gestões, em razão da inexecução parcial do objeto e de irregularidades na prestação de contas final do recursos públicos federais repassados por força do Convênio CRT/MA 8000/2004 (Siafi 917978) , no montante original apurado de R$ 1.540.921,86, detalhado da seguinte forma:
Tabela 4 - Composição do débito
	Origem
	Data histórica
	Valor original (R$) 

	Irregularidades na 1ª parcela
	31/12/2004
	3.619,07

	Irregularidades na 2ª parcela
	24/8/2005
	7.596,33

	Irregularidades na 3ª parcela
	16/12/2005
	4.950,72

	Irregularidades na 4ª parcela
	27/7/2006
	29.737,83

	Despesas com alimentação das quatro parcelas iniciais
	27/7/2006
	27.755,25

	Achados da reanálise das quatro parcelas iniciais
	27/7/2006
	47.092,43

	Irregularidades na 5ª parcela
	27/7/2006
	139.330,09

	Achados da reanálise da 5ª parcela
	12/1/2007
	172,70

	Irregularidades na 6ª parcela
	6/11/2007
	125.184,80

	Achados da reanálise da 6ª parcela
	6/11/2007
	21.087,36

	Irregularidades na 7ª parcela
	1º/9/2008
	325.997,23

	Achados da reanálise da 7ª parcela
	1º/9/2008
	61.081,85

	Matas pactuadas e não cumpridas
	31/12/2004
	324.874,06

	Saldo não devolvido da conta corrente específica
	1º/9/2008
	105.022,62

	Saldo não devolvido da conta de investimento
	1º/9/2008
	77.779,52

	Contrapartida financeira não comprovada
	31/12/2004
	239.640,00

	Total (R$) 
	1.540.921,86

	Fonte: levantamento de débitos (peça 3, p. 225-229 ) 
	
O Relatório de Auditoria 142/2016 (peça 3, p. 351-355) contém a devida manifestação acerca dos quesitos mencionados no art. 4º, inciso V e § 1º, da Instrução Normativa - TCU 71, de 28 de novembro de 2012, tendo concluído aquela instância de controle pela irregularidades das contas em consonância com o entendimento adotado pelo tomador, conforme Certificado de Auditoria 142/2016 (peça 3, p. 357) e Parecer do Dirigente do Órgão de Controle Interno 142/2016 (peça 3, p. 358) .
Em Pronunciamento Ministerial de peça 3, p. 365, o então Ministro de Estado do Desenvolvimento Agrário, na forma do art. 52, da Lei 8.443, de 16 de julho de 1992, atesta haver tomado conhecimento das conclusões do Controle Interno pela irregularidade das presentes contas.
Uma vez remetidos os autos a este Tribunal para fins de apreciação e julgamento em consonância com ditames previstos na IN/TCU 71/2012, em sede de instrução preliminar (peça 5) e pronunciamento uniforme da unidade técnica (peça 6) , concluiu-se pela necessidade de saneamento dos presentes autos mediante diligência junto à Superintendência Regional do Incra no Maranhão para que fosse encaminhada a este Tribunal a cópia integral da prestação de contas apresentada pelo Centro de Educação e Cultura do Trabalhador Rural (Centru) .
Em seguida, de posse dos documentos colacionados em atendimento ao solicitado (peças 8-20) , após as considerações técnicas acerca da apuração dos fatos, identificação dos responsáveis e quantificação do dano para fins de ressarcimento, a análise preliminar da unidade técnica deste Tribunal concluiu da seguinte forma (peças 26-27) :
 citação solidária do Centru e do Sr. Joaquim Alves de Sousa, enquanto coordenador-geral da entidade convenente entre 1º/12/2004 e 31/12/2006, em razão da realização de despesas consideradas irregulares com recursos públicos federais repassados por força do Convênio CRT/MA 8000/2004, no montante original apurado de R$ 453.842,10, cujo detalhamento se encontra transcrito no Apêndice I desta instrução;
 citação solidária do Centru e do Sr. Manoel Conceição Santos, enquanto coordenador-geral da entidade convenente entre 1º/1/2007 e 31/12/2008, em razão da realização de despesas consideradas irregulares com recursos públicos federais repassados por força do Convênio CRT/MA 8000/2004, no montante original apurado de R$ 453.077,01, cujo detalhamento se encontra transcrito no Apêndice I desta instrução;
 audiência do Sr. Joaquim Alves de Sousa e do Sr. Manoel Conceição Santos, coordenadores-gerais do ente convenente, devido ao pagamento de despesas com o mesmo cheque para fornecedores diferentes, conforme verificado na Relação de Pagamentos da prestação de contas, que impossibilitou o estabelecimento do devido nexo causal, com infração ao disposto no art. 20 da IN/STN 1/1997; e à ausência de depósito do valor da contrapartida, no total de R$ 239.640,00, na conta corrente específica do convênio, que impossibilitou o estabelecimento do devido nexo causal, em desacordo à cláusula segunda, item II, alínea 'h', do termo de convênio firmado; e
 audiência do Sr. Raimundo Monteiro dos Santos, então Superintendente Regional do Incra no Maranhão, devido a irregularidades constatadas na celebração, execução e fiscalização do Convênio CRT/MA 8000/2004 de responsabilidade do ente concedente.
Partindo dessas premissas, procedeu-se ao devido enquadramento dos referidos agentes para fins de citação e audiência com os elementos que caracterizam a responsabilização na forma configurada na matriz acostada na preliminar de peça 26, p. 65-66, e transcrita no Apêndice II desta instrução.
Sendo assim, em cumprimento ao pronunciamento de unidade, de 24/8/2018 (peça 27) , foram promovidas as notificações dos arrolados com os seguintes contornos:
Tabela 5 - Citação e audiência dos responsáveis
	Responsável
	Expediente
	Data da ciência

	Centro de Educação e Cultura do Trabalhador Rural
	Ofício 2660-TCU/Secex-MA (peça 31) 
	2/10/2018 (peça 43) 

	Sr. Joaquim Alves de Sousa
	Ofício 2661 e 2663-TCU/Secex-MA (peças 30 e 33) 
	2/10/2018 (peças 40-41) 

	Sr. Manoel Conceição Santos
	Ofício 2662 e 2664-TCU/Secex-MA (peças 29 e 32) 
	28/9/2018 (peças 34-35) 

	Sr. Raimundo Monteiro dos Santos
	Edital 0022/2019-TCU/Sec-MA (peça 70) 
	2/5/2019 (peça 72) 

	Fonte: processo TC Processo 025.341/2017-0.

Com efeito, haja vista as tentativas frustradas de notificação do Sr. Raimundo Monteiro dos Santos, consoante os esforços envidados (peças 28, 45, 48, 50-68 e 71) e ainda esgotadas as possibilidades de obtenção de outros domicílios nos sistemas administrativos à disposição desta Corte, nos termos delineados nos despachos de expediente de peças 49 e 69, foi promovida a sua citação por meio do Edital 0022/2019-TCU/Sec-MA, de 25 de abril de 2019, publicado no Diário Oficial da União 12, Seção 3, de 18/1/2011 (peça 72) .
Compulsando os autos, observam-se as alegações de defesa apresentadas pelo Sr. Manoel Conceição Santos (peça 45) e pelo Sr. Joaquim Alves de Sousa (peça 46) , por intermédio de seus representantes legais devidamente constituídos nestes autos (peças 38-39) , após o deferimento de pedido de dilação de prazo (peça 36-37 e 44) .
Não obstante, apesar de devidamente notificados, o Centro de Educação e Cultura do Trabalhador Rural e o Sr. Raimundo Monteiro dos Santos quedaram-se silentes perante esta Corte de Contas e, desta forma, não se manifestaram quanto às irregularidades a eles imputadas no prazo regimental fixado.
Assim, autos foram, então, encaminhados à unidade técnica para fins de instrução e consequente apreciação no mérito pelo Tribunal, após a prévia manifestação do Parquet de Contas.
EXAME TÉCNICO
O exame técnico ora proposto compreende a análise das alegações de defesa e/ou razões de justificativa apresentadas pelos responsáveis notificados em sede de citação e/ou audiência, assim como das revelias configuradas, tomando como base as irregularidades a eles atribuídas em específico, no âmbito da preliminar, em cotejo com os argumentos e elementos comprobatórios por eles colacionados assim como aqueles já constantes dos autos e obtidos mediante diligência.
Responsável 1 (nome/CPF/função/gestão) : Sr. Joaquim Alves de Sousa, XXX.856.063-XX, Coordenador-Geral do Centru, entre 1º/12/2004 e 31/12/2006.
Irregularidade atribuída para fins de citação solidária com o Centru: realização de despesas consideradas irregulares com recursos públicos federais repassados por força do Convênio CRT/MA 8000/2004, no montante original apurado de R$ 453.842,10, cujo detalhamento se encontra transcrito no Apêndice I desta instrução.
Irregularidades atribuídas para fins de audiência: pagamento de despesas com o mesmo cheque para fornecedores diferentes, conforme verificado na Relação de Pagamentos da prestação de contas, que impossibilitou o estabelecimento do devido nexo causal, com infração ao disposto no art. 20 da IN/STN 1/1997; e ausência de depósito do valor da contrapartida, no total de R$ 239.640,00, na conta corrente específica do convênio, que impossibilitou o estabelecimento do devido nexo causal, em desacordo à cláusula segunda, item II, alínea 'h', do termo de convênio firmado.
Elementos de responsabilização: matriz contida no Apêndice II desta instrução.
Responsável 2 (nome/CPF/função/gestão) : Sr. Manoel Conceição Santos, XXX.277.658-XX, Coordenador-Geral do Centru, de 1º/1/2007 a 31/12/2008.
Irregularidade atribuída para fins de citação solidária com o Centru: realização de despesas consideradas irregulares com recursos públicos federais repassados por força do Convênio CRT/MA 8000/2004, no montante original apurado de R$ 453.077,01, cujo detalhamento se encontra transcrito no Apêndice I desta instrução.
Irregularidades atribuídas para fins de audiência: pagamento de despesas com o mesmo cheque para fornecedores diferentes, conforme verificado na Relação de Pagamentos da prestação de contas, que impossibilitou o estabelecimento do devido nexo causal, com infração ao disposto no art. 20 da IN/STN 1/1997; e ausência de depósito do valor da contrapartida, no total de R$ 239.640,00, na conta corrente específica do convênio, que impossibilitou o estabelecimento do devido nexo causal, em desacordo à cláusula segunda, item II, alínea 'h', do termo de convênio firmado.
Elementos de responsabilização: matriz contida no Apêndice II desta instrução.
Das alegações de defesa e/ou razões de justificativa apresentadas pelo Sr. Joaquim Alves de Sousa (peça 46) e pelo Sr. Manoel Conceição Santos (peça 47) , acompanhadas das respectivas análises.
a. De plano, cumpre assinalar que as alegações de defesa colacionadas aos autos pelos referidos responsáveis foram apresentadas pelo mesmo representante legal e, mutatis mutandis, detêm os mesmos fundamentos, razão pela qual se reputa mais adequado trazê-las conjuntamente, com destaque às respectivas individualidades acaso existentes, sem prejuízo da análise da responsabilização na exata medida da participação de cada um.
Argumentação de defesa
b. Inicialmente, após tecer considerações acerca da tempestividade da defesa, os responsáveis sustentam a incidência da decadência na presente tomada de contas especial. A despeito de inexistir um prazo definido para que esse processo se inicie dentro do TCU, uma vez que o art. 8º da Lei 8.443/1992 faz menção a providências a serem tomadas imediatamente em se tratando da não comprovação regular do emprego de recursos públicos, afirmam que o Supremo Tribunal Federal e o TCU atribuem a imprescritibilidade às ações de ressarcimento ao erário. Já em relação à punição, no entanto, há um prazo para que sanção seja aplicada ao gestor faltoso. 
c. Explicam que a decadência diz respeito ao direito de esta Corte de Contas instaurar a tomada de contas especial, que não pode ser perpétuo, e, nesse sentido, pugnam pela extinção do feito com os contornos:
O art. 6° da IN/TCU 71/2012 estabelece o prazo de dez anos como limite à instauração de tomada de contas especial, sendo dispensada a TCE quando houver transcorrido prazo superior a dez anos entre a data provável de ocorrência do dano e a primeira notificação dos responsáveis pela autoridade administrativa competente.
No caso concreto, trata-se de TCE instaurada por meio do Processo 54230.005186/2009-55, em função de dano apurado no âmbito do Convênio n. 8000/2004, firmado entre o INCRA/ Ministério do Desenvolvimento Agrário e CENTRU, que tem por objeto 'a prestação de Serviços de Assessoria Técnica, Social e Ambiental a famílias e elaboração de Planos de Recuperação de Assentamentos.
Não obstante, a tomada de contas foi somente instaurada no ano de 2016, notadamente mais de uma década após a data provável de ocorrência e a primeira notificação aos supostos responsáveis ocorreu em 2018, notadamente 14 anos após eventuais ocorrências, apontadas no Ofício n° 2661/2018 TCU/SECEX-MA, de 27/08/2018.
d. Por derradeiro, já em sede de preliminar, pugnam pela extinção do presente procedimento, em razão do prazo decadencial apontado.
Análise
e. Compulsando os autos, verifica-se que não houve o transcurso de mais de dez anos desde o fato gerador sem que tenha havido a notificação do responsável pela autoridade administrativa federal competente (art. 6º, inciso II, c/c art. 19 da IN/TCU 71/2012, modificada pela IN/TCU 76/2016) , uma vez que os recursos foram transferidos entre janeiro de 2005 e setembro de 2008, conforme evidenciam as ordens bancárias (peça 3, p. 303) , e os responsáveis inicialmente notificados sobre as irregularidades identificadas na fase interna pela autoridade administrativa competente por meio dos Ofício/Incra 17 e 18/SR (12) MA/, emitidos em 30/5/2012 (peça 2, p. 381 e 383) , cujos recebimentos de ambos ocorreram em 15/6/2012 (peça 2, p. 389-392) , dentre outras notificações emitidas no curso da apuração com vistas ao saneamento das irregularidades identificadas, conforme se observa no quadro de peça 3, p. 271-273.
f. Ainda assim, a despeito de o art. 6º, inciso II, da IN/TCU 71/2012 estabelecer que 'salvo determinação em contrário do Tribunal, fica dispensada a instauração de tomada de contas especial após transcorridos dez anos desde o fato gerador', cabe esclarecer que esse dispositivo não determina o arquivamento sumário do processo, e como se depreende da ressalva inicial ('salvo determinação em contrário') , o TCU pode, ao analisar o caso concreto, decidir de forma diversa, dando prosseguimento aos autos.
g. Nesse contexto, a jurisprudência desta Corte é de que somente o longo decurso de tempo entre a data da transferência dos recursos e a instauração da tomada de contas especial não é suficiente para o trancamento das contas, a qual só ocorrerá após a verificação de que o lapso temporal tenha prejudicado efetivamente o exercício, pelo responsável, do direito à ampla defesa e ao contraditório.
Acórdão 1258/2019-TCU-Plenário | Relator: Ministro Bruno Dantas
O mero transcurso do tempo não acarreta, em toda e qualquer situação, prejuízo à ampla defesa ou à constituição do contraditório, devendo a configuração de tal prejuízo ser analisada em cada caso concreto, sob pena de violar-se a regra da imprescritibilidade das ações de cobrança de dano ao erário. (destaques inseridos) 
h.  Trata-se apenas de uma presunção relativa de que, após o transcurso do tempo de dez anos, restaria comprometido o exercício da ampla defesa por parte do responsável. Tal posicionamento justifica-se, principalmente, pelo fato de o TCU não poder se furtar a analisar casos de lesão aos cofres da União quando, tendo sido resguardados os direitos processuais do jurisdicionado, se fizerem presentes elementos suficientes para a identificação do débito e da responsabilidade dos gestores envolvidos.
i. Essa linha de entendimento, portanto, resguarda o reconhecimento da imprescritibilidade das ações de ressarcimento ao erário, conforme enunciado da Súmula de jurisprudência 282 deste Tribunal, exarada em consonância com o posicionamento do Supremo Tribunal Federal no bojo do Mandado de Segurança 26.210/DF, no Diário de Oficial da União de 10/10/2008.
Argumentação da defesa
j. No mérito, a tese de defesa argumenta que, apesar de alguns avanços em relação ao modelo de assistência técnica, o programa de Ates no Maranhão apresentou várias debilidades em relação ao acompanhamento, uma vez que apenas os núcleos operacionais funcionaram, já a coordenação regional nunca operou, a quem cabia, por exemplo, atestar as notas fiscais para o pagamento dos serviços efetivamente prestados.
k. Asseguram que é de fundamental importância levar em consideração as falhas e omissões do concedente que acarretaram prejuízos significativos à execução convênio, com atrasos no repasse das parcelas e oneração dos contratos de trabalho, com juros e multas sobres os encargos sociais, sem mencionar o impacto disso na motivação geral das equipes envolvidas.
l. O objeto do convênio foi atingido e não houve desvio de recursos. A formalização inicial foi equivocada por culpa exclusiva do gestor do Incra, causando transtornos à execução do programa e flagrante desequilíbrio na relação tempo e disponibilidade de recursos, com os atrasos dos repasses. Apesar disso, 'o CENTRU executou o convênio, estabelecendo uma relação mais próxima com os assentados e propiciando melhor acesso ao crédito e às políticas públicas nas localidades atendidas'.
m. Na análise da prestação de contas, ficou constatado pelo Incra a execução física parcial do objeto. Os responsáveis aduzem que não ficou comprovado o desvio de recursos para fins ilícitos, não houve enriquecimento ilícito dos dirigentes ou de terceiros e não houve dano, portanto.
n. Em seguida, a defesa atribui a total responsabilidade pelas irregularidades encontradas na execução do convênio ao próprio Incra, nos seguintes termos:
 (...) aprovou o convênio à revelia de pareceres técnico-jurídicos; não fiscalizou a execução do convênio, abandonando a convenente à própria sorte; não analisou as prestações de contas no prazo legal, o que poderia sobremaneira corrigir equívocos de gestão a tempo; aceitou a ordenação de despesas posteriormente glosadas pelos órgãos de fiscalização; atrasou o repasse de parcelas, violando o cronograma de desembolso, acarretando prejuízos irreparáveis à convenente.
Tais fatos acima arrolados são verdadeiramente as principais causas para as fragilidades na gestão do convênio, que foi executado a duras penas com o esforço unilateral do CENTRU.
Finalmente, observamos que é presente a harmonia entre a execução fisica e financeira do convênio. E mais: que houve o alcance parcial do objeto pactuado; que os documentos dos autos são suficientes para atestar a boa e regular aplicação com ressalvas dos recursos públicos.
o. Os responsáveis asseguram que não houve irregularidade nas respectivas contas, destacam que agiram com boa-fé em todas as atividades relacionadas à execução do Convênio 8000/2004 e, dessa forma, não causaram prejuízo ao erário, não lhes sendo aplicável o art. 8º da Lei 8.443/1992.
p. Por último, colacionam a lição de Toshio Mukai e as jurisprudências desta Corte de Contas e de Tribunais Superiores em sentido amplo, para asseverar que a comprovação da correta aplicação dos recursos públicos repassados por força do ajuste em testilha enseja a regularidade das contas, com afastamento em definitivo da condenação em débito e aplicação de multa.
q. Destarte, uma vez resguardados os direitos ao contraditório e à ampla defesa, os responsáveis assim proclamam, ao final: 'No mérito, ante a regularidade das contas da defendente, com supedâneo nos artigos 16, I, e 17 da Lei 8443/1992, é a presente para requerer que suas contas sejam julgadas regulares, com o arquivamento do presente processo'.
Análise
r. Os argumentos apresentados pelos Srs. Joaquim Alves de Sousa e Manoel Conceição Santos não merecem prosperar, porquanto se mostram insuficientes para afastar as irregularidades a eles atribuída quando da gestão dos recursos públicos federais repassados por força do Convênio MDA 041/2005 sob suas responsabilidades, pelas razões a seguir demonstradas.
s. Em síntese, a tese de defesa atribui a integralidade das irregularidades constatadas ao poder concedente e, a despeito das dificuldades encontradas, limita-se a afirmar que executou o objeto de forma adequada, aplicou regularmente os recursos públicos a eles confiados, sem, ao menos, adentrar especificamente no mérito das despesas impugnadas.
t. Assiste razão aos responsáveis ao afirmarem que houve falhas na atuação do Incra/MA enquanto concedente, tanto é que isso foi constatado ainda na fase interna desta tomada de contas especial e passou a ser objeto de audiência de seu superintendente regional. Não obstante, as irregularidades imputadas a esses responsáveis se relacionam com a realização de despesas indevidas sob variados aspectos por eles executadas na condição de representantes legais da entidade convenente.
u. Por mais que o concedente tenha cometido falhas durante alguns pontos referentes à celebração, execução e fiscalização do objeto avençado, isso, de per si, não autoriza o convenente a descumprir ou deixar de observar as obrigações previstas no instrumento de repasse.
v. A pessoa jurídica de direito privado, ao celebrar avença com o poder público federal, objetivando alcançar uma finalidade pública, assume o papel de gestora pública naquele ato e, em consequência, está sujeita ao cumprimento da obrigação pessoal de prestar contas ao poder público, nos termos do artigo 70, parágrafo único, da Constituição Federal; por conseguinte, passa a recair, também, sobre essa entidade a presunção iuris tantum de ter dado causa a prejuízo ao erário eventualmente ocorrido na execução da avença, por imposição constitucional, com base no disposto no mesmo art. 70, parágrafo único, combinado com a parte final do inciso II do art. 71 da Carta Magna.
w. Da mesma forma, a responsabilidade da pessoa física, na condição de dirigente de entidades privadas, encontra amparo nos citados arts. 70 e 71 da Constituição Federal de 1988, visto que, de fato, a pessoa natural é quem determina a destinação a ser dada aos recursos públicos transferidos; por isso, a obrigação de comprovar a boa e regular aplicação dos recursos recai sobre ela também, por meio de prestação de contas.
x. Ademais, a assinatura do termo de convênio é o momento em que as partes envolvidas aquiescem e tomam conhecimento acerca das normas aplicáveis, do objeto a ser perseguido, do montante envolvido, da vigência e, sobretudo, das regras do negócio de mútua colaboração entre concedente e convenente, e assim obrigam-se a persegui-lo nos termos pactuados.
y. É dizer que, naquele ato, dentre outras obrigações previstas no ajuste, o Centru, por intermédio de seu representante legal, enquanto entidade convenente, consoante a disciplina do inciso II da cláusula segunda (peça 1, p. 180-181) , comprometeu-se executar integralmente os serviços pactuados, a prestar contas e, dentre outras obrigações, a realizar despesas previstas no plano de trabalho, com observância do prazo e na forma estabelecidos e pactuados entre as partes.
z. É cediço que os responsáveis pela gestão e utilização de recursos públicos devem fornecer todas as provas de sua regular e adequada aplicação, bem como garantir o efetivo cumprimento do objeto nos termos previamente pactuados com o poder público, em conformidade com os normativos vigentes e aplicáveis e reiterada jurisprudência do TCU.
aa. Ademais, a jurisprudência desta Corte informa, ainda, que a mera execução física do objeto ou de parte dele, por si só, não comprova que os recursos foram aplicados corretamente, cabendo ao responsável demonstrar o nexo causal entre os recursos que lhe foram repassados e os documentos de despesas referentes à execução, de forma que seja possível confirmar que determinado objeto foi executado com os recursos transferidos.
ab. Sobre o tema, recita o Acórdão 6968/2014-TCU-Primeira Câmara, da relatoria Ministro Bruno Dantas, que 'a execução física do objeto, isoladamente considerada, não demonstra que os recursos foram geridos corretamente, devendo-se comprovar o nexo causal entre os repasses e os documentos referentes às despesas de execução'.
ac. No entanto, conforme larga	mente abordado nestes autos, as irregularidades atribuídas aos responsáveis e não esclarecidas em sede de alegações de defesa se relacionaram com despesas indevidas, desacompanhadas de documentação hábil e/ou de nota fiscal, não previstas no plano de trabalho, comprovadas mediante notas fiscais vencidas, sem discriminação dos itens e/ou ilegíveis, realizadas de forma irregular, dentre outras, e isso sequer foi objeto de discussão em seus argumentos, tampouco acompanhados de força probatória capaz de refutar as ocorrências de natureza grave.
ad. Em face do esposado, inexistindo elementos novos, tampouco provas robustas a elidir os fatos irregulares constatados, as alegações de defesa e as razões de justificativa dos Srs. Joaquim Alves de Sousa e Manoel Conceição Santos devem ser rejeitadas.
Responsável 3 (nome/CNPJ/função) : Centro de Educação e Cultura do Trabalhador Rural, 11.573.078/0005-45, entidade convenente.
Irregularidade atribuída para fins de citação solidária com o Sr. Joaquim Alves de Sousa: realização de despesas consideradas irregulares com recursos públicos federais repassados por força do Convênio CRT/MA 8000/2004, no montante original apurado de R$ 453.842,10, cujo detalhamento se encontra transcrito no Apêndice I desta instrução.
Irregularidade atribuída para fins de citação solidária com o Sr. Manoel Conceição Santos: realização de despesas consideradas irregulares com recursos públicos federais repassados por força do Convênio CRT/MA 8000/2004, no montante original apurado de R$ 453.077,01, cujo detalhamento se encontra transcrito no Apêndice I desta instrução.
Elementos de responsabilização: matriz contida no Apêndice II desta instrução.
Responsável 4 (nome/CPF/função/gestão) : Sr. Raimundo Monteiro dos Santos, XXX.865.073-XX, Superintendente Regional do Incra no Maranhão, de 1º/8/2004 a 2/12/2007.
Irregularidades atribuídas para fins de audiência: ocorrências verificadas na celebração, na execução e na fiscalização do Convênio CRT/MA 8000/2004:
renumeração de folhas em desacordo com os procedimentos previstos na legislação;
 aprovação de plano de trabalho com valores globais e/ou memórias de cálculos insuficientes;
 celebração de convênio com entidade que não dispõe de capacidade técnica e operacional;
 celebração de convênio sem dispor de capacidade operacional de acompanhamento e análise de prestação de contas;
 falta de reformulação do plano de trabalho previamente aprovado, apesar de comunicado da substituição dos assentamentos Sol Nascente, Altamira e Governador Luís Rocha, por preferirem uma consultoria privada, pelos assentamentos Braço Forte, Vitória e Nossa Senhora Aparecia (em Estreito) e Pingo de Ouro, Novo Horizonte e Lagoa da Cigana (em Senador La Roque) , passando a assessorar 1.907 famílias em dezessete assentamentos em três municípios, e do posterior assessoramento do assentamento Sol Nascente, perfazendo dezoito assentamentos no convênio, com 2.039 famílias, com a elaboração de um PDA e treze PRA's;
 dificuldade do cumprimento do plano de trabalho aprovado em razão da demora na liberação das parcelas financeiras por parte do Incra/MA, causando prejuízo ao cronograma de execução;
 impossibilidade de verificar o cumprimento de metas em razão de não estarem claramente definidas no plano de trabalho aprovado;
 repasse de parcelas sem análise e/ou solução das pendências das parcelas anteriores;
 empenho no valor de R$ 400.711,26 a maior em relação ao valor pactuado para repasse; e
 insuficiência de acompanhamento e fiscalização de forma sistemática da execução do serviço por parte da equipe do Núcleo Técnico de ATES do Incra/MA.
Elementos de responsabilização: matriz contida no Apêndice II desta instrução.
Das revelias do Centru e do Sr. Raimundo Monteiro dos Santos com as respectivas análises.
ae. Preliminarmente, cumpre tecer breves considerações sobre a forma como são realizadas as comunicações processuais no TCU. A esse respeito, destacam-se o art. 179, do Regimento Interno do TCU (Resolução 155, de 4/12/2002) e o art. 4º, inciso III, § 1º, da Resolução TCU 170, de 30 de junho de 2004, in verbis:
Art. 179. A citação, a audiência ou a notificação, bem como a comunicação de diligência, farse-ão:
I - mediante ciência da parte, efetivada por servidor designado, por meio eletrônico, fac-símile, telegrama ou qualquer outra forma, desde que fique confirmada inequivocamente a entrega da comunicação ao destinatário;
II - mediante carta registrada, com aviso de recebimento que comprove a entrega no endereço do destinatário;
III - por edital publicado no Diário Oficial da União, quando o seu destinatário não for localizado
 (...) 
Art. 3º As comunicações serão dirigidas ao responsável, ou ao interessado, ou ao dirigente de órgão ou entidade, ou ao representante legal ou ao procurador constituído nos autos, com poderes expressos no mandato para esse fim, por meio de:
I - correio eletrônico, fac-símile ou telegrama;
II - servidor designado;
III - carta registrada, com aviso de recebimento;
IV - edital publicado no Diário Oficial da União, quando o seu destinatário não for localizado, nas hipóteses em que seja necessário o exercício de defesa'.
Art. 4º. Consideram-se entregues as comunicações:
I - efetivadas conforme disposto nos incisos I e II do artigo anterior, mediante confirmação da ciência do destinatário;
II - realizadas na forma prevista no inciso III do artigo anterior, com o retorno do aviso de recebimento, entregue comprovadamente no endereço do destinatário;
III - na data de publicação do edital no Diário Oficial da União, quando realizadas na forma prevista no inciso IV do artigo anterior.
§ 1º O endereço do destinatário deverá ser previamente confirmado mediante consulta aos sistemas disponíveis ao Tribunal ou a outros meios de informação, a qual deverá ser juntada ao respectivo processo.
 (...) 
af. 	Bem se vê, portanto, que a validade da citação via postal não depende de que o aviso de recebimento seja assinado pelo próprio destinatário da comunicação, o que dispensa, no caso em tela, a entrega do AR em 'mãos próprias'. A exigência da norma é no sentido de o Tribunal verificar se a correspondência foi entregue no endereço correto, residindo aqui a necessidade de certeza inequívoca.
ag. 	Não é outra a orientação da jurisprudência do TCU, conforme se verifica dos julgados a seguir transcritos:
Acórdão 3648/2013-TCU-Segunda Câmara | Relator: Ministro José Jorge
São válidas as comunicações processuais entregues, mediante carta registrada, no endereço correto do responsável, não havendo necessidade de que o recebimento seja feito por ele próprio.
Acórdão 1019/2008-TCU-Plenário | Relator: Ministro Benjamin Zymler
É prescindível a entrega pessoal das comunicações pelo TCU, razão pela qual não há necessidade de que o aviso de recebimento seja assinado pelo próprio destinatário. Entregandose a correspondência no endereço correto do destinatário, presume-se o recebimento da citação.
Acórdão 1526/2007-TCU-Plenário | Relator: Ministro Aroldo Cedraz
As comunicações do TCU, inclusive as citações, deverão ser realizadas mediante Aviso de Recebimento - AR, via Empresa Brasileira de Correios e Telégrafos, bastando para sua validade que se demonstre que a correspondência foi entregue no endereço correto.
ah. 	A validade do critério de comunicação processual do TCU foi referendada pelo Supremo Tribunal Federal, nos termos do julgamento do MS-AgR 25.816/DF, por meio do qual se afirmou a desnecessidade da ciência pessoal do interessado, entendendo-se suficiente a comprovação da entrega do 'AR' no endereço do destinatário:
EMENTA: AGRAVO REGIMENTAL. MANDADO DE SEGURANÇA. DESNECESSIDADE DE INTIMAÇÃO PESSOAL DAS DECISÕES DO TRIBUNAL DE CONTAS DA UNIÃO. ART. 179 DO REGIMENTO INTERNO DO TCU. INTIMAÇÃO DO ATO IMPUGNADO POR CARTA REGISTRADA, INICIADO O PRAZO DO ART. 18 DA LEI nº 1.533/51 DA DATA CONSTANTE DO AVISO DE RECEBIMENTO. DECADÊNCIA RECONHECIDA. AGRAVO IMPROVIDO.
O envio de carta registrada com aviso de recebimento está expressamente enumerado entre os meios de comunicação de que dispõe o Tribunal de Contas da União para proceder às suas intimações.
O inciso II do art. 179 do Regimento Interno do TCU é claro ao exigir apenas a comprovação da entrega no endereço do destinatário, bastando o aviso de recebimento simples.
ai. No caso vertente, a citação do Centro de Educação e Cultura do Trabalhador Rural foi efetuada por meio do endereço proveniente de pesquisa realizada pelo TCU no Sistema CNPJ da Receita Federal, conforme evidenciado no expediente (peça 31) , no aviso de recebimento (peça 43) e na respectiva consulta colacionada aos autos (peça 21) .
aj. Já em relação ao Sr. Raimundo Monteiro dos Santos, haja vista as tentativas frustradas de notificá-lo, consoante os esforços envidados (peças 28, 45, 48, 50-68 e 71) e ainda esgotadas as possibilidades de obtenção de outros domicílios nos sistemas administrativos à disposição desta Corte, nos termos delineados nos despachos de expediente de peças 49 e 69, foi promovida a sua citação por meio do Edital 0022/2019-TCU/Sec-MA, de 25 de abril de 2019, publicado no Diário Oficial da União 12, Seção 3, de 18/1/2011 (peça 72) .
ak. Verifica-se, pois, que ambos os responsáveis foram notificados, de forma bastante zelosa, razão pela qual se comprova devidamente a entrega das respectivas notificações em consonância com a lei e a jurisprudência aplicáveis.
al. Superada a análise acerca da validade das notificações, transcorrido o prazo regimental fixado e mantendo-se inertes os aludidos responsáveis, impõe-se que sejam considerados revéis, dando-se prosseguimento ao processo, com fulcro no art. 12, § 3º, da Lei 8.443, de 16 de julho de 1992.
am. Nos processos do TCU, a revelia não leva à presunção de que seriam verdadeiras todas as imputações levantadas contra os responsáveis, diferentemente do que ocorre no processo civil, em que a revelia do réu opera a presunção da verdade dos fatos narrados pelo autor. Dessa forma, a avaliação da responsabilidade do agente não pode prescindir da prova existente no processo ou para ele carreada.
an. Ao não apresentar sua defesa, o Centro de Educação e Cultura do Trabalhador Rural deixou de produzir prova da regular aplicação dos recursos sob sua responsabilidade, em afronta às normas que impõem às entidades, por intermédio de seus representantes legais, a obrigação de, sempre que demandados pelos órgãos de controle, apresentar os documentos que demonstrem a correta utilização das verbas públicas, a exemplo do contido no art. 93 do Decreto-Lei 200/67: 'Quem quer que utilize dinheiros públicos terá de justificar seu bom e regular emprego na conformidade das leis, regulamentos e normas emanadas das autoridades administrativas competentes'.
ao. Com efeito, conforme análises empreendidas na fase interna e pela unidade técnica deste Tribunal no bojo da preliminar de peça 26, nos presentes autos constatou-se a realização de despesas consideradas irregulares com recursos públicos federais repassados por força do Convênio CRT/MA 8000/2004, cujo detalhamento se encontra transcrito no Apêndice I desta instrução, ocasionando, dessa forma, dano aos cofres públicos decorrente da não comprovação da boa e regular aplicações dos recursos repassados por força do Convênio 8000/2004.
ap. Mesmo as alegações de defesa não sendo apresentadas, considerando o princípio da verdade real que rege esta Corte, procura-se buscar, em manifestações dos responsáveis na fase interna desta Tomada de Contas Especial e até mesmo em defesas colacionados por outros responsáveis, argumentos que possam ser aproveitados em favor deles. No entanto, as justificativas e esclarecimentos apresentados foram devidamente analisados e, no entanto, refutados pelo órgão instaurador (peça 3, p. 273-275) , subsistindo, dessa forma, os motivos que legitimaram a instauração desta tomada de contas especial.
aq. Da mesma forma, o Sr. Raimundo Monteiro dos Santos também deixou de apresentar razões justificativas plausíveis no sentido de afastar as irregularidades relacionadas à celebração, execução e a fiscalização do Convênio CRT/MA 8000/2004, enquanto titular do poder concedente.
ar. Em se tratando de processo em que a parte interessada não se manifestou acerca das irregularidades imputadas, não há elementos para que se possa efetivamente aferir e reconhecer a ocorrência de boa-fé na conduta da responsável, podendo este Tribunal, desde logo, proferir o julgamento de mérito pela irregularidade das contas, conforme nos termos dos §§ 2º e 6º do art. 202 do Regimento Interno do TCU.
as. Nesse sentido, são os Acórdão 2064/2011-TCU-Primeira Câmara, da relatoria do Ministro Ubiratan Aguiar; 6.182/2011-TCU-1ª Câmara, da relatoria do Ministro Weber de Oliveira; 4.072/2010-TCU-1ª Câmara, da relatoria do Ministro Valmir Campelo; 1.189/2009-TCU-1ª Câmara, da relatoria do Ministro Marcos Bemquerer; e 731/2008-TCU-Plenário, da relatoria do Ministro Aroldo Cedraz; dentre outros.	
Realizados os exames acerca das alegações de defesa e/ou razões de justificativa apresentadas e das revelias configuradas, por derradeiro, no que se refere à ocorrência da prescrição da pretensão punitiva deste Tribunal, consoante o incidente de uniformização de jurisprudência deliberado no Acórdão 1441/2016-TCU-Plenário, da relatoria do Ministro Benjamin Zymler, aplica-se o prazo prescricional de dez anos previsto no art. 205 do Código Civil vigente, a contar da data de ocorrência do fato tido por irregular.
No presente caso, em relação às irregularidades imputadas ao Centru e ao Sr. Manoel Conceição Santos, considera-se o último ato irregular praticado em 1º/9/2008, adotando-se como parâmetro a data da ocorrência da despesa considerada mais antiga (peça 26, p. 10) . Já o ato que ordenou a citação e/ou audiência dos arrolados ocorreu em 24/8/2018 (peça 27) , antes, portanto, do transcurso de dez anos entre esse ato e os fatos impugnados.
Já no que diz às irregularidades imputadas ao Sr. Joaquim Alves de Sousa, considera-se o último ato irregular praticado em 27/7/2006, adotando-se como parâmetro a data da ocorrência da despesa considerada mais antiga (peça 26, p. 10) , assim como sua gestão à frente da Centru perdurou até 31/12/2006. Já o ato que ordenou a citação e/ou audiência dos arrolados ocorreu em 24/8/2018 (peça 27) , operando-se, no entanto, o transcurso de dez anos entre esse ato e os fatos impugnados.
Em relação às irregularidades imputadas ao Sr. Raimundo Monteiro dos Santos, considera-se o último ato irregular praticado em 26/10/2008, adotando-se como parâmetro a data final da vigência do ajuste, uma vez que as ocorrências a ele imputadas se relacionam com atos praticados durante toda a execução e fiscalização do Convênio CRT/MA 8000/2004. Já o ato que ordenou a sua audiência ocorreu em 24/8/2018 (peça 27) , antes, portanto, do transcurso de dez anos entre esse ato e os fatos impugnados.
Sendo assim, reconhecida a interrupção do prazo prescricional perante o Centru e os Srs. Manoel Conceição Santos e Raimundo Monteiro dos Santos, conforme preconiza o art. 202, inciso I, do Código Civil vigente, inexiste no presente processo óbice ao exercício da ação punitiva por parte deste Tribunal. Não obstante, configurado o esgotamento do prazo prescricional relacionado ao Sr. Joaquim Alves de Sousa, deve-se reconhecer no presente processo, com fundamento no art. 205 do Código Civil vigente, a prescrição da ação punitiva por parte deste Tribunal.
Destarte, ante a análise acima dispendida no sentido de rejeitar as alegações de defesa e/ou razões de justificativa do Sr. Joaquim Alves de Sousa e do Sr. Manoel Conceição Santos, bem como considerar revel o Centru, nos termos do art. 12, § 3º, da Lei 8.443/1992, é medida que se impõe o julgamentos de suas contas irregulares, condenando-os, solidariamente, ao pagamento dos respectivos débitos apurados, com a imposição de multa ao Centru e ao Sr. Manoel Conceição Santos, ante a alta reprovabilidade da conduta desses responsáveis atentatória à accountability pública.
Ademais, o Sr. Raimundo Monteiro dos Santos deve ser considerado revel, nos termos do art. 12, § 3º, da Lei 8.443/1992, e condenado ao pagamento de multa, ante a alta reprovabilidade da conduta do responsável no âmbito do Convênio CRT/MA 8000/2004, enquanto representante legal do poder concedente.
CONCLUSÃO
Em face da análise promovida, conclui-se que os atos praticados pelos Srs. Joaquim Alves de Sousa e Manoel Conceição Santos e pelo Centro de Educação e Cultura do Trabalhador Rural, por intermédio de seus representantes legais, configuraram dano aos cofres públicos federais, uma vez que comprometeram a boa e regular aplicação dos recursos públicos repassados por força do Convênio CRT/MA 8000/2004 (Siafi 917978) , firmado com o Incra, para prestação de serviços de assessoria técnica, social e ambiental (Ates) para os assentamentos da reforma agrária com o atendimento de 1.903 famílias assentadas, bem como a elaboração de nove planos de recuperação de assentamentos (PRA) a 1.309 famílias assentadas nos projetos localizados nos municípios de Amaranete do Maranhão, Estreito e Senador La Roque, no estado do Maranhão.
Mesmo configurada a revelia do Centru e do Sr. Raimundo Monteiro dos Santos frente à citação/audiência deste Tribunal e inexistindo comprovação da boa e regular aplicação dos recursos transferidos, é medida que se impõe dar seguimento ao processo proferindo o julgamento com os elementos até aqui presentes, nos termos do art. 12, §3º, da Lei 8.443/1992, e art. 202, § 8º, do Regimento Interno desta Corte de Contas.
A boa-fé dos responsáveis deve ser objetivamente analisada e provada no caso concreto, considerando-se a prática efetiva e as consequências de determinado ato à luz de um modelo de conduta comum do homem médio.
Não obstante o silêncio dos referidos responsáveis, ouvidos os demais, foram apresentadas alegações de defesa improcedentes e incapazes de elidir as irregularidades cometidas, não sendo possível ser reconhecida a boa-fé dos referidos responsáveis. Relativamente a esse aspecto, o Plenário desta Casa sedimentou entendimento de que se tratando de processos atinentes ao exercício do controle financeiro da Administração Pública, tais como o que ora se examina, a boa-fé não pode ser presumida, devendo ser demonstrada e comprovada a partir dos elementos que integram os autos.
No tocante à aferição quanto à ocorrência de boa-fé na conduta dos responsáveis, conforme determina o § 2º do art. 202 do Regimento Interno deste Tribunal, em se tratando de processo em que partes interessadas não se manifestaram acerca das irregularidades imputadas, não há elementos para que se possa efetivamente reconhecê-la, podendo esta Corte de Contas, desde logo, proferir julgamento de mérito pela irregularidade das contas, nos termos do § 6º de mesma norma regimental.
Ademais, ao examinar a responsabilidade da pessoa jurídica de direito privado, deve-se avaliar, em regra, a boa-fé da conduta de seus administradores, uma vez que os atos destes obrigam a pessoa jurídica, desde que exercidos nos limites dos poderes definidos no ato constitutivo da entidade.
No caso ora em exame, em se tratando de processos atinentes à observância da accountability pública, como condição imposta a uma entidade e aos agentes envolvidos de demonstrar que administrou ou controlou os recursos a ela confiados em conformidade com os termos segundo os quais lhe foram entregues, a boa-fé não pode ser presumida, devendo ser demonstrada e comprovada a partir dos elementos que integram os autos, não sendo possível reconhecê-la, portanto.
Tal interpretação decorre da compreensão de que, relativamente à fiscalização dos gastos públicos, privilegia-se como princípio básico a inversão do ônus da prova, pois cabe ao gestor comprovar a boa aplicação dos dinheiros e valores públicos sob sua responsabilidade.
Destarte, desde logo, devem as contas do Sr. Joaquim Alves de Sousa, do Sr. Manoel Conceição Santos e do Centro de Educação e Cultura do Trabalhador Rural ser julgadas irregulares, com fundamento nos arts. 1º, inciso I, 16, inciso III, alínea 'c', e § 2º, da Lei 8.443/1992 c/c os arts. 19 e 23, inciso III, da mesma Lei, e com os arts. 1º, inciso I, 209, inciso III e § 5º, 210 e 214, inciso III, do Regimento Interno deste Tribunal, procedendo-se às condenações em débito, com a aplicação da multa prevista no art. 57 da Lei 8.443/1992, com, no entanto, o reconhecimento de ofício da prescrição da ação punitiva por parte deste Tribunal em favor do Sr. Joaquim Alves de Sousa, com fundamento no art. 205 do Código Civil vigente e consoante o incidente de uniformização de jurisprudência deliberado no Acórdão 1441/2016-TCU-Plenário, da relatoria do Ministro Benjamin Zymler.
Ademais, cabe a aplicação da multa prevista no art. 58, inciso II, da Lei 8.443/1992, ao Sr. Manoel Conceição Santos em razão do pagamento de despesas com o mesmo cheque para fornecedores diferentes, conforme verificado na Relação de Pagamentos da prestação de contas, que impossibilitou o estabelecimento do devido nexo causal, com infração ao disposto no art. 20 da IN/STN 1/1997; e da ausência de depósito do valor da contrapartida, no total de R$ 239.640,00, na conta corrente específica do convênio, que impossibilitou o estabelecimento do devido nexo causal, em desacordo à cláusula segunda, item II, alínea 'h', do termo de convênio firmado.
Por último, propõe-se, ainda, a aplicação da multa prevista no art. 58, inciso II, da Lei 8.443/1992, ao Sr. Raimundo Monteiro dos Santos devido a irregularidades constatadas na celebração, execução e fiscalização do Convênio CRT/MA 8000/2004 de responsabilidade do ente concedente.
PROPOSTA DE ENCAMINHAMENTO
Diante do exposto, submetem-se os autos à consideração superior, propondo ao Tribunal:
 considerar revéis o Centro de Educação e Cultura do Trabalhador Rural (CNPJ: 11.573.078/0005-45) e o Sr. Raimundo Monteiro dos Santos (CPF: XXX.865.073-XX) , com fundamento no § 3º, art. 12, Lei 8.443, de 16 de julho de 1992;
 rejeitar as alegações de defesa e/ou razões de justificativa apresentadas pelo Sr. Joaquim Alves de Sousa (CPF: XXX.856.063-XX) e pelo Sr. Manoel Conceição Santos (CPF: XXX.277.658-XX) ;
 com fundamento nos arts. 1º, inciso I, 16, inciso III, alínea 'c' e § 2º, da Lei 8.443/1992 c/c os arts. 19 e 23, inciso III, da mesma Lei, e com arts. 1º, inciso I, 209, inciso III e § 5º, 210 e 214, inciso III, do Regimento Interno deste Tribunal, que sejam julgadas irregulares as contas do Centro de Educação e Cultura do Trabalhador Rural - Centru (CNPJ: 11.573.078/0005-45) , na qualidade de entidade convenente, do Sr. Joaquim Alves de Sousa (CPF: XXX.856.063-XX) , na condição de Coordenador-Geral do Centru (gestão de 1º/12/2004 a 31/12/2006) , e Sr. Manoel Conceição Santos (CPF: XXX.277.658-XX) , na condição de Coordenador-Geral do Centru (gestão de 1º/1/2007 a 31/12/2008) ; e condená-los solidariamente ao pagamento das quantias a seguir especificadas, com a fixação do prazo de quinze dias, a contar da notificação, para comprovarem, perante o Tribunal (art. 214, inciso III, alínea 'a', do Regimento Interno) , o recolhimento da dívida aos cofres do Instituto Nacional de Colonização e Reforma Agrária, atualizada monetariamente e acrescida dos juros de mora, calculados a partir da data discriminada, até a data do recolhimento, na forma prevista na legislação em vigor;
	Valor original (R$) 
	Data da ocorrência
	Responsáveis

	350,20
	10/3/2004
	Centro de Educação e Cultura do Trabalhador Rural
Sr. Joaquim Alves de Sousa

	343.023,38
	31/12/2004
	
	25.817,24
	24/8/2005
	
	26.600,13
	16/12/2005
	
	58.051,15
	27/7/2006
	
	Valor atualizado até 12/7/2019: R$ 979.784,48

	Valor original (R$) 
	Data da ocorrência
	Responsáveis

	119.959,10
	12/1/2007
	Centro de Educação e Cultura do Trabalhador Rural
Sr. Manoel Conceição Santos

	75.371,20
	6/11/2007
	
	257.746,71
	1º/9/2008
	
Valor atualizado até 12/7/2019: R$ 855.799,59
 aplicar ao Centro de Educação e Cultura do Trabalhador Rural (CNPJ: 11.573.078/0005-45) e ao Sr. Manoel Conceição Santos (CPF: XXX.277.658-XX) , individualmente, a multa prevista no art. 57 da Lei 8.443/1992 c/c o art. 267 do Regimento Interno, com a fixação do prazo de quinze dias, a contar das notificações, para comprovarem, perante o Tribunal (art. 214, inciso III, alínea 'a', do Regimento Interno) , o recolhimento da dívida aos cofres do Tesouro Nacional, atualizada monetariamente desde a data do acórdão que vier a ser proferido até a do efetivo recolhimento, se for paga após o vencimento, na forma da legislação em vigor;
 aplicar ao Sr. Manoel Conceição Santos (CPF: XXX.277.658-XX) e ao Sr. Raimundo Monteiro dos Santos (CPF: XXX.865.073-XX) individualmente, a multa prevista no art. 58, inciso II, da Lei 8.443/1992 c/c o art. 267 do Regimento Interno, com a fixação do prazo de quinze dias, a contar das notificações, para comprovarem, perante o Tribunal (art. 214, inciso III, alínea 'a', do Regimento Interno) , o recolhimento da dívida aos cofres do Tesouro Nacional, atualizada monetariamente desde a data do acórdão que vier a ser proferido até a do efetivo recolhimento, se for paga após o vencimento, na forma da legislação em vigor
 autorizar, desde logo, nos termos do art. 28, inciso II, da Lei 8.443/1992, a cobrança judicial da dívida caso não atendidas as notificações;
 autorizar, caso solicitado, o pagamento da dívida dos responsáveis em até 36 parcelas mensais e consecutivas, nos termos do art. 26 da Lei 8.443/1992 c/c o art. 217 do Regimento Interno, fixando-lhes o prazo de quinze dias, a contar do recebimento da notificação, para comprovarem perante o Tribunal o recolhimento da primeira parcela, e de trinta dias, a contar da parcela anterior, para comprovar o recolhimento das demais parcelas, devendo incidir sobre cada valor mensal, atualizado monetariamente, os juros de mora devidos, na forma prevista na legislação em vigor;
 alertar aos responsáveis que a falta de comprovação do recolhimento de qualquer parcela importará no vencimento antecipado do saldo devedor, nos termos do § 2º do art. 217 do Regimento Interno deste Tribunal;
 enviar cópia do acórdão que vier a ser proferido ao Instituto Nacional de Colonização e Reforma Agrária e aos responsáveis para ciência, informando que a deliberação, acompanhada do relatório e voto que a fundamentarem, estará disponível para consulta no endereço www.tcu.gov.br/acordaos, além de esclarecer que, caso requerido, o TCU poderá fornecer as correspondentes cópias, em mídia impressa, aos interessados e aos responsáveis arrolados nestes autos;
 encaminhar cópia da deliberação, bem como do relatório e do voto que a fundamentarem, ao Procurador-Chefe da Procuradoria da República no Estado do Maranhão, nos termos do § 3º do art. 16 da Lei 8.443/1992 c/c o § 7º do art. 209 do Regimento Interno do TCU, para adoção das medidas que entender cabíveis, informando-lhe que o inteiro teor da deliberação pode ser consultado no endereço www.tcu.gov.br/acordaos".
	
2.	O Sr. Secretário da Secex-TCE manifestou-se de acordo com as análises e propostas contidas na instrução (peça 75) .
3.	O Representante do MP/TCU manifestou-se nos autos nos seguintes termos (peça 76) :
	"Cuidam os autos de tomada de contas especial instaurada pelo Instituto Nacional de Colonização e Reforma Agrária (Incra) em desfavor do Centro de Educação e Cultura do Trabalhador Rural (Centru) e de seus ex-coordenadores-gerais Joaquim Alves de Sousa e Manoel Conceição Santos, em razão da impugnação parcial de despesas efetuadas com recursos do Convênio CRT/MA 8000/2004, cujo objeto era a prestação de serviços de assessoria técnica, social e ambiental e de elaboração de planos de recuperação de assentamentos rurais localizados nos Municípios maranhenses de Amarante do Maranhão, Estreito e Senador La Rocque.
2.	Para a consecução dos objetivos pactuados, foram previstos R$ 2.566.855,60, dos quais 2.327.215,60 foram transferidos pela União entre dezembro/2004 e setembro/2008. O ajuste vigeu de 28/12/2004 a 26/10/2008.
3.	O dano ao erário discutido nos autos refere-se à impugnação parcial de despesas efetuadas com os recursos do convênio, em virtude de deficiência da documentação comprobatória e de pagamento de despesas não previstas ou vedadas, ao não cumprimento de algumas metas programadas e à não devolução de saldos da conta específica do convênio. Os valores impugnados encontram-se detalhados na instrução preliminar da unidade técnica (peça 26) .
4.	Além dessa irregularidade, que ensejou a citação solidária da entidade convenente e de seus ex-dirigentes, apontou-se o pagamento de despesas distintas com o mesmo cheque e a ausência de depósito da contrapartida na conta específica, o que teria dificultado a identificação do nexo entre os recursos e sua utilização na execução do objeto. Tais irregularidades constituíram motivo da promoção de audiências dos ex-gestores do Centru.
5.	Ademais, o ex-superintendente regional do Incra/MA, Sr. Raimundo Monteiro dos Santos, foi chamado em audiência por falhas na celebração e no acompanhamento do convênio pelo concedente.
6.	As notificações foram regularmente realizadas, sendo que o ex-gestor do Incra foi comunicado por meio de edital, dado o insucesso nas tentativas de notificação pela via postal. Apenas os ex-coordenadores-gerais do Centru apresentaram alegações de defesa (peças 46 e 47) . Restou caracterizada, portanto, a revelia dos demais responsáveis, na forma prevista no art. 12, § 3º, da Lei nº 8.443/92.
7.	As alegações de defesa e os elementos contidos nos autos foram devidamente analisados pela Secex-TCE (peça 73) , a qual concluiu pela subsistência das irregularidades apontadas e pela manutenção da responsabilização conforme identificada. Avaliando a prescrição da pretensão punitiva do Tribunal, a unidade técnica verificou que ela teria ocorrido em relação às condutas praticadas pelo Sr. Joaquim Alves de Sousa, mas haveria se mantido intacta quanto aos demais responsáveis.
8.	Por conseguinte, considerando inexistentes elementos comprobatórios da boa-fé dos responsáveis, a unidade instrutora propugnou por julgar irregulares as contas do Centro de Educação e Cultura do Trabalhador Rural (Centru) e dos Srs. Joaquim Alves de Sousa e Manoel Conceição Santos e condená-los solidariamente ao recolhimento do débito apurado, propondo apenar o Centru e o Sr. Manoel Conceição Santos com multa proporcional ao dano e encaminhar cópia da deliberação à Procuradoria da República no Maranhão. Ademais, propôs sancionar os Srs. Manoel Conceição Santos e Raimundo Monteiro dos Santos com a multa prevista no art. 58, inciso II, da Lei nº 8.443/92.
9.	Considerando adequado o exame empreendido pela Secex-TCE, este representante do Ministério Público de Contas manifesta concordância com o encaminhamento proposto (peça 73) .".
	
	É o relatório.

Diogo Diniz Ribeiro Cabral (OAB/MA: 9.355), representando Joaquim Alves de Sousa e Manoel Conceição Santos

Subprocurador-Geral Paulo Soares Bugarin.

TOMADA DE CONTAS ESPECIAL. AUSÊNCIA DE COMPROVAÇÃO DA REGULAR E INTEGRAL APLICAÇÃO DOS RECURSOS REPASSADOS. CITAÇÕES E AUDIÊNCIAS. DOIS RESPONSÁVEIS REVÉIS. ALEGAÇÕES DE DEFESA E RAZÕES DE JUSTIFICATIVAS NÃO ACATADAS. CONTAS IRREGULARES, COM IMPUTAÇÃO DE DÉBITO A TRÊS RESPONSÁVEIS. APLICAÇÃO DE MULTA PROPORCIONAL AO DANO SOMENTE A DOIS RESPONSÁVEIS, EM RAZÃO DE PRESCRIÇÃO DA PRETENSÃO PUNITIVA EM RELAÇÃO A UM DELES. APLICAÇÃO DE MULTA AO ABRIGO DO ART. 58 DA LEI 8.443/92.

TOMADA DE CONTAS ESPECIAL (TCE)

Tratam os autos de tomada de contas especial instaurada pela Superintendência Regional do Instituto Nacional de Colonização e Reforma Agrária no Maranhão, entidade concedente, em desfavor do Centro de Educação e Cultura do Trabalhador Rural - Centru (CNPJ: 11.573.078/0005-45) , na qualidade de entidade convenente, em solidariedade com seus gestores à época, Sr. Joaquim Alves de Sousa (CPF: 424.856.063-15) , na condição de coordenador-geral (gestão de 1º/12/2004 a 31/12/2006) , e Sr. Manoel Conceição Santos (CPF: 838.277.658-20) , na condição de coordenador-geral (gestão de 1º/1/2007 a 31/12/2008) , em razão da impugnação de despesas relacionadas com a execução física e financeira do Convênio CRT/MA 8000/2004 (Siafi 917978) , celebrado entre o Incra-MA e a referida entidade, no valor total de R$ 2.327.215,60, transferidos entre dezembro de 2004 e setembro de 2008 (§§ 1º e 4º da instrução, peça 73) .
O referido convênio teve por objeto a prestação de serviços de assessoria técnica, social e ambiental (Ates) para os assentamentos da reforma agrária com o atendimento de 1.903 famílias assentadas, bem como a elaboração de nove planos de recuperação de assentamentos (PRA) a 1.309 famílias assentadas nos projetos Margarida Maria Alves, Alvoradas I, II e III, CAAK, Boa Vista I, Jabuti, Santo Antônio, Vale da Formosa, Altamira, Bom Jesus I, Gov. Luís Rocha, Sol Nascente, Taboleirão, abrangendo os municípios de Amarante do Maranhão, Estreito e Senador La Roque, todos localizados no estado do Maranhão (§ 2º da instrução, peça 73) .
A unidade técnica apresentou histórico de evolução da execução do convênio e os indícios de irregularidades observados (§§ 5º a 14 da instrução, peça 73) , e apontou que, em consequência, a fase interna da TCE concluiu pela existência de débito equivalente a R$ 1.540.921,86 (§§ 15 a 18 da instrução, peça 73) . 
Após a realização de diligência para que fosse encaminhada a prestação de contas que não constava do processo e análise de todos os elementos, a unidade instrutiva concluiu pela redução do valor do débito e procedeu às citações e audiências dos responsáveis, da seguinte forma (§§ 19 e 20 da instrução, peça 73) : 
	
	" (...) 
citação solidária do Centru e do Sr. Joaquim Alves de Sousa, enquanto coordenador-geral da entidade convenente entre 1º/12/2004 e 31/12/2006, em razão da realização de despesas consideradas irregulares com recursos públicos federais repassados por força do Convênio CRT/MA 8000/2004, no montante original apurado de R$ 453.842,10, cujo detalhamento se encontra transcrito no Apêndice I desta instrução;
citação solidária do Centru e do Sr. Manoel Conceição Santos, enquanto coordenador-geral da entidade convenente entre 1º/1/2007 e 31/12/2008, em razão da realização de despesas consideradas irregulares com recursos públicos federais repassados por força do Convênio CRT/MA 8000/2004, no montante original apurado de R$ 453.077,01, cujo detalhamento se encontra transcrito no Apêndice I desta instrução;
audiência do Sr. Joaquim Alves de Sousa e do Sr. Manoel Conceição Santos, coordenadores-gerais do ente convenente, devido ao pagamento de despesas com o mesmo cheque para fornecedores diferentes, conforme verificado na Relação de Pagamentos da prestação de contas, que impossibilitou o estabelecimento do devido nexo causal, com infração ao disposto no art. 20 da IN/STN 1/1997; e à ausência de depósito do valor da contrapartida, no total de R$ 239.640,00, na conta corrente específica do convênio, que impossibilitou o estabelecimento do devido nexo causal, em desacordo à cláusula segunda, item II, alínea "h", do termo de convênio firmado; e
audiência do Sr. Raimundo Monteiro dos Santos, então Superintendente Regional do Incra no Maranhão, devido a irregularidades constatadas na celebração, execução e fiscalização do Convênio CRT/MA 8000/2004 de responsabilidade do ente concedente."
Recebidas as alegações de defesa e razões de justificativas dos srs. Joaquim Alves de Souza e Manoel Conceição Santos, e constatada a revelia do sr. Raimundo Monteiro dos Santos e do Centro de Educação e Cultura do Trabalhador Rural - Centru, a Secex-TCE afastou corretamente a preliminar de decadência (§§ 30.2 a 30.9 da instrução, peça 73) . 
No mérito, a unidade técnica rebateu, novamente com correção, as alegações apresentadas por ambos os responsáveis - no sentido de que (a) ocorreram deficiências de atuação e de acompanhamento da execução por parte do Incra-MA, (b) tais deficiências prejudicaram a execução do convênio pelo Centru; (c) os objetivos do convênio foram atingidos; (d) não houve desvio de recursos, não houve enriquecimento ilícito e não houve dano; e (e) agiram em boa-fé (§§ 30.10 a 30.17) -, apontando que cabe aos gestores demonstrar a integral e adequada aplicação dos recursos repassados nas finalidades previstas, inclusive o vínculo existente entre esses recursos e as despesas alegadamente realizadas, mas que, contrariamente a isso, o que se observou nos autos foi que "as irregularidades atribuídas aos responsáveis e não esclarecidas em sede de alegações de defesa se relacionaram com despesas indevidas, desacompanhadas de documentação hábil e/ou nota fiscal, não previstas no plano de trabalho, comprovadas mediante notas fiscais vencidas, sem discriminação de itens e/ou ilegíveis", e que esses aspectos fundamentais sequer foram objeto dos argumentos apresentados, os quais, ademais, não se fizeram acompanhar de quaisquer elementos documentais capazes de afastar as ocorrências observadas (§§ 30.18 a 30.30 da instrução, peça 73) .
Considerando que os referidos responsáveis não conseguiram afastar os indícios de irregularidades observados, e uma vez que a entidade convenente permaneceu revel, sua responsabilidade solidária com os seus gestores relativamente ao débito deverá ser mantida (§§ 33.10 e 33.12 da instrução, peça 73) . 
Quanto às irregularidades atribuídas ao sr. Raimundo Monteiro dos Santos na audiência que lhe foi dirigida, a ausência de apresentação de razões de justificativas conduz, no caso, conforme analisado pela unidade técnica, à subsistência dos indícios de condutas irregulares a ele atribuídas (§§ 33.13 a 33.15 da instrução, peça 73) . 
Manifesto minha anuência com as análises e conclusões apresentadas pela unidade instrutiva, pelo que as acolho como razões de decidir. 
Em consequência, também aquiesço com as propostas oferecidas, com as quais também concordou o representante do MP-TCU em seu parecer, no sentido do julgamento das contas dos responsáveis pela irregularidade, com imputação de débito aos srs. Joaquim Alves de Souza e Manoel Conceição Santos, em solidariedade com o Centro de Educação e Cultura do Trabalhador Rural - Centru, aplicação da multa prevista no art. 57 da Lei 8.443/92 apenas ao segundo e à entidade, uma vez prescrita a pretensão punitiva em relação ao primeiro (§ 36 da instrução, peça 73) , e aplicação da multa prevista no art. 58 da mesma Lei a Raimundo Monteiro dos Santos e a Manoel Conceição Santos.
Ante o exposto, manifestando minha concordância com as propostas apresentadas pela unidade técnica, também acolhidas pelo MP/TCU, manifesto-me por que o Tribunal aprove o acórdão que ora submeto à deliberação deste Colegiado. 
TCU, Sala das Sessões Ministro Luciano Brandão Alves de Souza, em 1 de setembro de 2020.
 
AUGUSTO SHERMAN CAVALCANTI
Relator